臺灣高雄地方法院民事判決　九十年度訴字第三二八二號
　　原　　　告　行政院國軍退除役官兵輔導委員會高雄市榮民服務處
　　法定代理人　乙○○
　　被　　　告　甲○○
右當事人間償還代償債務事件，本院判決如左：
    主      文
被告應給付原告新臺幣玖拾貳萬肆仟陸佰肆拾貳元及自民國九十年五月十七日起至清
償日止，按年利率百分之五計算之利息。
訴訟費用由被告負擔。
本判決於原告以新臺幣拾壹萬元供擔保後，得假執行。
    事      實
甲、原告方面：
  一、聲明：如主文第一項所示，並陳明願供擔保請准宣告假執行。
  二、陳述：被告甲○○於民國（下同）八十四年十二月十三日，邀訴外人馮學成（
      於八十八年十一月二十八日死亡，為大陸地區至臺灣地區之退除役官兵，設定
      住所於高雄市○○區○○路十七號六樓之四，因其在臺灣地區無親屬，依臺灣
      地區與大陸地區人民關係條例第六十八條及退除役官兵死亡無人繼承遺產管理
      辦法第四條規定，由其生前住所地之退除役官兵服務機構即原告任遺產管理人
      ）為連帶保證人，向訴外人臺灣省合作金庫（下稱合作金庫）借款新臺幣（下
      同）一百萬元，借款期間自八十四年十二月十三日起至九十四年十二月十三日
      ，並自借款日起，於每月十三日按年息百分之十點一零五計算利息。如有一期
      以上本息到期未清償，借款視為全部到期，除仍按上開利率計算遲延利息外，
      其逾期在六個月以內者，按上開利率百分之十，超過六個月以上者，按上開利
      率百分之二十計付違約金。詎被告甲○○自八十八年十二月十三日起，即未按
      期清償本息，經訴外人合作金庫於八十九年十月三十日向鈞院提起訴訟，主張
      全部借貸債務視同到期，向債務人即被告甲○○及原告求償，經鈞院以八十九
      年度訴字第二九九一號民事判決，被告甲○○及原告應連帶給付訴外人合作金
      庫七十八萬七千一百三十元，及自八十八年十二月十三日起至清償日止，按年
      息百分之十點一零五計算之利息，暨自八十九年一月十四日起至清償日止，逾
      期在六個月以內者，另按上開利率百分之十，逾期六個月以上者，按上開利率
      百分之二十計付違約金。嗣原告於九十年五月十六日代償前揭債務本金七十八
      萬七千一百三十元、利息十一萬二千零九元、違約金十一萬七千零六十二元、
      及執行名義費用八千四百四十一元，共計九十二萬四千六百四十二元。爰依民
      法第七百四十九條、第三百十二條請求被告償還上開代償金額，並自代償時翌
      日起至清償日止之法定利息。
  三、證據：提出臺灣高雄地方法院八十九年度訴字第二九九一號民事判決、臺灣高
      雄地方法院八十九年度繼催字第九十四號民事裁定、合作金庫銀行北高雄分行
      九十年五月十一日（九０）合金北高催字第０七四號函、匯款回條聯、馮學成
      之戶籍謄本、高雄榮民總醫院八十八年十一月三十日死亡證字一八六八三四號
      馮學成死亡證明書、債權額計算書各一紙。
乙、被告方面：被告未於言詞辯論期日到場，亦未提出準備書狀作何聲明或陳述。
丙、本院依職權調閱本院八十九年度訴字第二九九一號民事卷宗。
    理      由
一、本件被告經合法通知，未於言詞辯論期日到場，核無民事訴訟法第三百八十六條
    各款所列情形，爰依原告聲請，由其一造辯論而為判決。
二、按訴狀送達後，原告不得將訴變更或追加他訴，但擴張或減縮應受判決事項之聲
    明者，不在此限，民事訴訟法第二百五十五條第一項第三款定有明文。本件原告
    於起訴狀請求判決被告應給付原告九十二萬四千六百四十二元，及自九十年五月
    十五日起至清償日止，按年息百分之五計算之利息。嗣於起訴狀繕本送達後，於
    本院九十一年三月十九日言詞辯論期日，就上開利息部分之起算日減縮自九十年
    五月十七日起計算。其減縮利息部分，係屬減縮應受判決事項之聲明，參諸前揭
    規定，應予准許，合先敘明。
三、查原告主張，被告甲○○於八十四年十二月十三日，邀訴外人馮學成（於八十八
    年十一月二十八日死亡，為大陸地區至臺灣地區之退除役官兵，設定住所於高雄
    市○○區○○路十七號六樓之四，因其在臺灣地區無親屬，依臺灣地區與大陸地
    區人民關係條例第六十八條及退除役官兵死亡無人繼承遺產管理辦法第四條規定
    ，由其生前住所地之退除役官兵服務機構即原告任遺產管理人）為連帶保證人，
    向訴外人合作金庫借款一百萬元，借款期間自八十四年十二月十三日起至九十四
    年十二月十三日，並自借款日起，於每月十三日按年息百分之十點一零五計算利
    息。如有一期以上本息到期未清償，借款視為全部到期，除仍按上開利率計算遲
    延利息外，其逾期在六個月以內者，按上開利率百分之十，超過六個月以上者，
    按上開利率百分之二十計付違約金。詎被告甲○○自八十八年十二月十三日起，
    即未按期清償本息，經訴外人合作金庫於八十九年十月三十日向本院提起訴訟，
    主張全部借貸債務視同到期，向債務人即被告甲○○及原告求償，經本院以八十
    九年度訴字第二九九一號民事判決，被告甲○○及原告應連帶給付訴外人合作金
    庫七十八萬七千一百三十元，及自八十八年十二月十三日起至清償日止，按年息
    百分之十點一零五計算之利息，暨自八十九年一月十四日起至清償日止，逾期在
    六個月以內者，另按上開利率百分之十，逾期六個月以上者，按上開利率百分之
    二十計付違約金。嗣原告於九十年五月十六日代償前揭債務共計九十二萬四千六
    百四十二元之事實，業據其提出本院八十九年度訴字第二九九一號民事判決、本
    院八十九年度繼催字第九十四號民事裁定、合作金庫九十年五月十一日（九０）
    合金北高催字第０七四號函、匯款回條聯、馮學成之戶籍謄本、高雄榮民總醫院
    八十八年十一月三十日死亡證字一八六八三四號馮學成死亡證明書、債權額計算
    書各一紙等件為證，並經本院依職權調閱本院八十九年度訴字第二九九一號民事
    卷宗，查核屬實。而被告經合法通知，既未到庭爭執，亦未提出書狀作何聲明或
    陳述供本院參酌，自堪信原告上開主張為真實。
四、按稱保證者，謂當事人約定，一方於他方之債務人不履行債務時，由其代負履行
    責任之契約。保證債務，除契約另有訂定外，包含主債務之利息、違約金、損害
    賠償及其他從屬於主債務之負擔，民法第七百三十九條、第七百四十條分別定有
    明文。又保證債務之所謂連帶，係指保證人與主債務人負同一債務，對於債權人
    各負全部給付之責任而言（最高法院四十五年臺上字第一四二六號判例參照）。
    又按保證人向債權人為清償後，於其清償之限度內，承受債權人對於主債務人之
    債權，但不得有害於債權人之利益；連帶債務人中之一人，因清償、代物清償、
    提存、抵銷或混同，致他債務人同免責任者，得向他債務人請求償還各自分擔之
    部分，並自免責時起之利息，民法第七百四十九條、第二百八十一條第一項亦分
    別定有明文。另按現役軍人或退除役官兵死亡而無繼承人，繼承人之有無不明或
    繼承人因故不能掌理遺產者，由主管機關管理其遺產；亡故退除役官兵遺產，除
    設籍於行政院國軍退除役官兵輔導委員會所屬安養機構者，由該安養機構為遺產
    管理人外，餘由設籍地輔導會所屬之退除役官兵服務機構為遺產管理人，臺灣地
    區與大陸地區人民關係條例第六十八條及退除役官兵死亡無人繼承遺產管理辦法
    第四條均分別訂有明文。依訴外人馮學成與訴外人合作金庫，於八十四年十二月
    一日所簽訂之授信約定書第一條及第十一條約定，本約定書所稱一切債務，係指
    立約人對合作金庫所負之票據、借款、墊款保證等債務及其他債務，並包括其利
    息、遲延利息、違約金、損害賠償及其他有關費用，保證人願負連帶清償之責任
    等語，足見訴外人馮學成保證債務之範圍，除上開債務本金、利息及違約金外，
    尚包含訴外人合作金庫因被告未依約清償債務時而對被告訴訟所支出之一切費用
    。準此，原告既為訴外人馮學成之遺產管理人，並已向訴外人合作金庫清償之借
    貸債務（包含對被告之取得執行名義費用在內），共計九十二萬四千六百四十二
    元之事實，已如前述，均係屬訴外人馮學成保證債務之範圍，揆諸上開法條規定
    ，其自可承受訴外人合作金庫對被告該範圍內之債權，並請求被告另應支付自代
    償時翌日起至清償日止之法定利息。從而，原告依民法第七百四十九條之規定，
    請求被告返還如主文第一項所示之金額，即屬正當，應予准許。
五、另按就債之履行有利害關係之第三人為清償者，得按其限度，就債權人之權利，
    以自己之名義，代位行使，民法第三百十二條固定有明文。惟所謂就債之履行有
    利害關係之第三人，因我國民法就共同債務人之清償代位已為列舉規定，例如民
    法第二百八十一條第二項之連帶債務人、第七百四十九條之共同保證人、第一千
    一百五十三條之共同繼承人等，故本條所稱第三人，應解釋為共同債務人以外，
    因清償而受有法律上之利益者而言。訴外人馮學成既為前揭借貸債務之連帶保證
    人，而本件原告又為訴外人馮學成之遺產管理人，雖原告已代訴外人馮學成清償
    前揭借款債務，均已如前述，仍不得依該條規定，請求被告給付上開金額及利息
    ，附此敘明。
六、原告陳明願供擔保，聲請宣告假執行，核無不合，爰酌定相當擔保金額准許之。
七、結論：原告之訴為有理由，依民事訴訟法第三百八十五條第一項前段、第七十八
    條、第三百九十條第二項，判決如主文。
中　　　華　　　民　　　國　　九十一　　年　　　三　　　月　　二十九　　日
                              臺灣高雄地方法院民事第六庭
~B審判長法官　朱玲瑤
~B法　　　官　林玉心
~B法　　　官　唐中興
右為正本係照原本作成。
如不服本判決，應於送達後廿日內，向本院提出上訴狀並表明上訴理由，如於本
判決宣示後送達前提起上訴者，應於判決送達後十日內補提上訴理由書（須附繕本）。
中　　　華　　　民　　　國　　九十一　　年　　　三　　　月　　二十九　　日
~B法院書記官　張義龍
